【裁判字號】    97,上訴,2158
【裁判日期】    971106
【裁判案由】    違反藥事法
【裁判全文】
臺灣高等法院臺中分院刑事判決        97年度上訴字第2158號
上  訴  人
即  被  告  甲○○
                      號（現另案在臺灣臺中監獄執行中）
上列上訴人因違反藥事法案件，不服臺灣彰化地方法院97年度訴
字第1249號中華民國97年6月27日第一審判決（起訴案號：臺灣
彰化地方法院檢察署96年度偵字第8724號），提起上訴，本院判
決如下：
    主    文
原判決撤銷。
甲○○無罪。
    理    由
一、公訴意旨略以：被告甲○○明知甲基安非他命（起訴書誤載
    為安非他命）係屬毒品危害防制條例第2條第2項第2款所規
    定之第二級毒品，並經行政院衛生署明令公告列為禁藥管理
    ，且不得轉讓他人，竟基於無償轉讓禁藥甲基安非他命之概
    括犯意，於民國93年5月上旬之某3日（起訴書誤載為95年5
    月上旬某日），連續在其所經營設於彰化縣大村鄉○○路○
    段95之1號「福臨檳榔攤」處內，由其無償轉讓重量不詳之
    微量甲基安非他命各1包〔價值各約新臺幣（下同）1,000元
    、1,500元、1,000元〕予蕭穎澤施用完畢，共計3次，合計
    淨重未超過10公克。嗣因臺灣高等法院臺中分院另案審理其
    違反毒品危害防制條例案件時，查悉上情而依職權告發。因
    認被告涉犯藥事法第83條第1項之轉讓禁藥罪嫌（起訴意旨
    雖認被告所為係犯毒品危害防制條例第8條第2項之轉讓第2
    級毒品罪，然經公訴人當庭更正起訴法條）云云。
二、按犯罪事實應依證據認定之，無證據不得認定犯罪事實；又
    不能證明被告犯罪或其行為不罰者，應諭知無罪之判決，刑
    事訴訟法第154條第2項第301條第1項分別定有明文。又所
    謂認定犯罪事實之證據，係指足以認定被告確有犯罪行為之
    積極證據而言，該項證據自須適合於被告犯罪事實之認定，
    始得採為斷罪之資料；且如未能發現相當確實證據，或證據
    不足以證明，自不能以推測或擬制之方法，以為裁判之基礎
    ；而認定犯罪事實所憑之證據，雖不以直接證據為限，間接
    證據亦包括在內，然而無論直接證據或間接證據，其為訴訟
    上之證明，須於通常一般人均不致有所懷疑，而得確信其為
    真實之程度者，始得據為有罪之認定，倘其證明尚未達到此
    一程度，而有合理之懷疑存在時，即難遽採為不利被告之認
    定（最高法院76年臺上字第4986號判例參照）。另刑事訴訟
    法第161條第1項規定：檢察官就被告犯罪事實，應負舉證責
    任，並指出證明之方法，因此，檢察官對於起訴之犯罪事實
    ，應負提出證據及說服之實質舉證責任，倘其所提出之證據
    ，不足為被告有罪之積極證明，或其指出證明之方法，無從
    說服法院以形成被告有罪之心證，基於無罪推定之原則，自
    不能為被告有罪之判決（最高法院92年臺上字第128號判例
    參照）。
三、證據能力之說明：
（一）按刑事被告之詰問權，係指訴訟上被告有在審判庭盤詰證
      人之權利；偵查中檢察官訊問證人，旨在蒐集被告犯罪證
      據，以確認被告嫌疑之有無及內容，與審判中透過當事人
      之攻防，經由詰問程序調查證人以認定事實之性質及目的
      有別。偵查中辯護人僅有在場權及陳述意見權，此觀刑事
      訴訟法第245條第2項前段之規定甚明，檢察官訊問證人並
      無必須傳喚被告使其得以在場之規定，同法第248條第1項
      前段雖規定「如被告在場者，被告得親自詰問」，亦僅賦
      予該在場被告於檢察官訊問證人時得親自詰問證人之機會
      而已，被告如不在場，殊難期有親自詰問之可能。此項未
      經被告詰問之被告以外之人於偵查中向檢察官所為之陳述
      ，依刑事訴訟法第159條第1項、第159條之1第2項之規定
      ，除顯有不可信之例外情況外，原則上為「法律規定得為
      證據」之傳聞例外，依其文義解釋及立法理由之說明，並
      無限縮於檢察官在偵查中訊問證人之程序，應已給予被告
      或其辯護人對該證人行使反對詰問權者，始有證據能力之
      可言。為保障被告之反對詰問權，並與現行法對傳聞例外
      所建構之證據容許範圍求其平衡，證人在偵查中雖未經被
      告之詰問，倘被告於審判中已經對該證人當庭及先前之陳
      述進行詰問，即已賦予被告對該證人詰問之機會，則該證
      人於偵查中之陳述即屬完足調查之證據，而得作為判斷之
      依據，此有最高法院97年度臺上字第405號判決意旨可參
      。是依上開說明可知，在偵查中訊問證人，被告或其辯護
      人對該證人雖未行使反對詰問權，依刑事訴訟法第159條
      之1第2項之規定，原則上屬於法律規定為有證據能力之傳
      聞證據，於例外顯有不可信之情況，始否定其得為證據，
      亦即，得為證據之被告以外之人於偵查中向檢察官所為之
      陳述，因其陳述未經被告詰問，應認屬於未經合法調查之
      證據，但非為無證據能力（此有最高法院96年度臺上字第
      4365號、96年度臺上字第3923號判決、97年臺上字第356
      號判決意旨可參）。本案證人蕭穎澤於偵查中之具結證述
      ，查無顯有不可信之情況，依上開之說明，具有證據能力
      ，且其於原審97年6月17日審理時，經具結進行交互詰問
      ，已賦予被告對該證人詰問之機會，則該位證人於偵查中
      之陳述即屬完足調查之證據，而得作為判斷之依據。上訴
      人即被告甲○○（下稱被告）於本院審理認為：證人蕭穎
      澤於偵查中之陳述無證據能力云云，與上開最高法院判決
      意旨不符，顯有誤會。
（二）按刑事訴訟法第159條第1項規定：「被告以外之人於審判
      外之言詞或書面陳述，除法律有規定者外，不得作為證據
      。」此為傳聞法則之規定，依該條立法理由之說明，本條
      所謂之「法律有規定者」包括刑事訴訟法第206條之規定
      ，是以刑事訴訟法第206條有關鑑定之規定，構成刑事訴
      訟法第159條第1項例外之規定，有證據能力。又依最高法
      院96年度臺上字第4177號判決意旨：「刑事訴訟之鑑定，
      為證據調查方法之一種，係指由具有特別知識經驗之人或
      機關，就特別需要特殊知識經驗之事項，予以鑑識、測驗
      、研判及斷定，供為法院或檢察官認定事實之參考。刑事
      訴訟法第一百九十八條規定：『鑑定人由審判長、受命法
      官或檢察官就下列之人選任一人或數人充之：一、就鑑定
      事項有特別知識經驗者。二、經政府機關委任有鑑定職務
      者。』第二百零八條第一項前段規定：『法院或檢察官得
      囑託醫院、學校或其他相當之機關、團體為鑑定。』即本
      此旨。是上級檢察機關首長基於辦案實務需要，函示指定
      某類特殊案件之待鑑事項，囑託某一或某些特別具有該項
      專門知識經驗之機關，予以鑑定，並非法所不許。從而，
      警察機關逕依該函示辦理，按諸檢察一體及檢察官指揮調
      、偵查之原則，難認於法不合。」，是以本案有關證人蕭
      穎澤之彰化縣衛生局93年5月24日煙檢字第931423號煙毒
      尿液檢驗成績書，係由檢察機關基於檢察一體原則，由檢
      察長對於轄區內之案件，以事前概括囑託鑑定機關（團體
      ）之方式，俾便轄區內之司法警察官、司法警察對於調查
      中之此類施用毒品案件，得即時送請事前已選任之鑑定人
      或囑託之鑑定機關（團體）實施鑑定等情，亦有法務部92
      年9月1日法檢字第0920035083號函可憑，是依上開說明，
      證人蕭穎澤上開彰化縣衛生局煙毒尿液檢驗成績書之尿液
      鑑定報告有證據能力。
（三）證人莊芳綺於93年8月4日偵查時具結證述：其施用之海洛
      因，是跟雞腿（即證人蕭穎澤）拿的，約拿4、5次，雞腿
      賣給其之海洛因是跟他老闆（即被告）拿的，是聽雞腿講
      的云云（見96年度偵字第8724號偵查卷宗第61頁至第62頁
      ），此部分尚與被告是否有轉讓甲基安非他命之事實無關
      ，且就被告與證人蕭穎澤之間的關係，均屬聽聞自證人蕭
      穎澤，為傳聞證據，復無例外得作為證據之規定，依刑事
      訴訟法第159條第1項之規定，無證據能力。
四、公訴意旨認被告涉犯藥事法第83條第1項之轉讓禁藥罪，係
    以證人蕭澤穎於偵查中證述綦詳，且被告為使證人蕭穎澤幫
    其販賣第一級毒品海洛因予他人，轉讓安非犯他命予證人蕭
    穎澤之事實，業經本院於97年2月21日以96年度上重更（三
    ）字第65號刑事判決認定，有該判決書在卷可稽，為其主要
    論據。然訊據被告則堅決否認有何轉讓禁藥甲基安非他命之
    犯行，辯稱：其係遭蕭穎澤設詞陷害，其有施用甲基安非他
    命，已不夠自己施用，不可能有多餘的甲基安非他命轉讓供
    他人施用，未亦曾轉讓禁藥與蕭穎澤云云。
五、經查：
（一）按「修正刑事訴訟法第一百五十四條證據裁判主義之規定
      ，乃揭櫫國際公認之刑事訴訟無罪推定原則，為修正刑事
      訴訟法保障被告人權之重要指標，法院自應嚴守此一原則
      ，在檢察官所舉證據及法院依法定職權調查所得之證據，
      足以證明被告有罪之前，自應推定其無罪。若所得證據其
      為訴訟上之證明，尚未達於通常一般人均不致有所懷疑，
      而得確信其為真實之程度者，自不能為有罪之認定，此為
      上開無罪推定原則之當然闡釋，自不能因犯罪之調查難易
      不同而有異，其理甚明。又施用毒品者所稱其向某人買受
      毒品之指證，不得作為有罪判決之唯一證據，仍須調查其
      他必要之證據，以察其是否與事實相符，為本院歷年來之
      見解，良以毒品買受者之指證，其憑信性於通常一般人已
      有所懷疑，尚難確信其為真實。況依毒品危害防制條例第
      十七條之規定，其供出毒品來源而破獲者，復得減輕其刑
      ，則其指證之真實性猶有疑慮，是施用毒品者之指證，其
      真實性有待其他必要證據加以補強。茲所謂必要之補強證
      據，固不以證明販賣毒品犯罪構成要件之全部事實為必要
      ，但以與施用者之指證具有相當之關聯性為前提，其經與
      施用者之指證綜合判斷，已達於通常一般人均不致有所懷
      疑，而得確信施用者之指證為真實者，始得為有罪之認定
      ，此為無罪推定原則之必然推演。」此有最高法院著有93
      年度臺上字第6750號判決意旨可資參照（另同院90年度臺
      上字第3115號、95年度臺上字第6850號、96年度臺上字第
      1029號、97年度臺上字第3281號判決意旨亦可）。亦即，
      施用毒品者之指證，其真實性有待其他必要之證據加以補
      強，若施用毒品者之指證，其真實性仍有合理之懷疑存在
      時，在此項合理之懷疑未澄清前，自不能遽為有罪之判斷
      ，茲所謂其他必要之補強證據，即在排除此項合理之懷疑
      ，使之達於可得確信之程度，否則即應為被告有利之推定
      ，此亦為刑事訴訟法第154條，犯罪事實應依證據認定之
      證據裁判原則，及因保障被告人權，無罪推定原則之所在
      ，此項刑事訴訟基本原則，不能因轉讓禁藥行為之期間短
      暫、方法隱密、對象單純，以致查獲不易、搜證困難等原
      因而放棄，或減低對於犯罪構成要件應予嚴格證明之堅持
      ，此項基本原則應為法官證據證明力自由判斷職權行使之
      限制。
（二）本案得以證明被告有轉讓禁藥甲基安非他命行為之主要證
      據，即為證人蕭穎澤之證言。然證人蕭穎澤於93年7月14
      日偵查中證述：被告有送其1、2包1,000元及1,500元的安
      非他命云云（見93年度偵字第5165號偵查卷宗第29頁）。
      又其於97年3月21日偵查中證稱：其幫被告之妻照顧檳榔
      攤時，被告於93年5月初某日起左右，在上間檳榔攤內，
      對其表示「這些給你吃」，而送其甲基安非他命共計約2
      、3次施用，每次都送1包，價格分別為1,000元或1,500元
      ，其於93年5月間為警查獲時，經採尿送驗有呈現甲基安
      非他命陽性反應，當時其所施用之甲基安非他命即係被告
      所送的甲基安非他命，被告所送的甲基安非他命均已施用
      完畢云云（見96年度偵字第8724號偵查卷宗第42頁至第43
      頁）。又其另於原審97年6月17日審理中具結證述：被告
      於93年5月初某日起之某3日，在被告所經營設於彰化縣大
      村鄉○○路○段95之1號福臨檳榔攤處內，無償免費且沒
      有任何代價轉讓甲基安非他命各1包予其施用，共計3次，
      每次重量均僅有一點點，合計淨重應該有1公克，但未達2
      公克，而每包價值各約1,000元、1,500元、1,000元，其
      幫被告交付海洛因與購毒者時，並未與被告約定事成後，
      被告要送甲基安非他命給其施用云云（見原審卷宗第100
      頁至第105頁）。證人蕭穎澤就被告轉讓之次數，先則言
      為1、2包，繼稱約2、3次，最後則肯定稱3次，其先後陳
      述已有矛盾之處，且距離案發時間越遠，其所證稱之次數
      越多、越肯定，此顯有違經驗法則。證人蕭穎澤對其於93
      年5月19日為警所查扣之甲基安非他命，於原審審理時稱
      係被告所贈送云云（見原審卷宗第104頁），然於97年3月
      21日偵查中則稱：被告給其之甲基安非他命，於警察搜索
      前1、2天已經吃完云云（見96年度偵字第8724號偵查卷宗
      第43頁），亦有前後不一之情狀，則依證人蕭穎澤於偵查
      中之供述，其本身有施用甲基安非他命之惡習，其身為施
      用毒品者，其證言之憑信性已較通常一般人為低，且其證
      述存有上開矛盾之情形，其證言之真實程度，實令人生疑
      。
（三）依前述最高法院判決意旨，施用毒品者之指證，其真實性
      有待其他必要證據加以補強，亦即須有除證人本身之陳述
      外，其他足以與之相互利用，本於推理作用，在客觀上足
      以使人對之產生確信心證之佐證存在。原審判決以：證人
      蕭穎澤於93年5月13日經警方採尿送驗後，呈現甲基安非
      他命陽性反應，有彰化縣衛生局93年5月24日煙檢字第931
      423號煙毒尿液檢驗成績書1份（見原審卷宗第89頁）附卷
      可參，足徵證人蕭穎澤確有施用毒品甲基安非他命，且有
      受讓甲基安非他命之需求，佐證證人蕭穎澤之證述內容均
      屬實在云云。但該尿液檢驗結果僅足以證明證人蕭穎澤施
      用之毒品確為甲基安非他命，但是否具有推理之關連性作
      用，足以使人產生證人蕭穎澤施用之甲基安非他命係轉讓
      自被告之確信，殊有疑義（最高法院89年臺上字第3081號
      判決意旨亦同），若此得作為補強證據，則任何施用毒品
      者皆可任意指認他人為其施用毒品之來源，如此會造成得
      為補強證據之門檻過低，對於此類案件在排除施用毒品者
      為求減輕其刑而虛偽供述之合理懷疑，使之達於可得確信
      程度之目的，即無法達成。是以證人蕭穎澤之尿液檢驗結
      果，與其之指證不具有相當之關聯性，亦無法達於通常一
      般人均不致有所懷疑，而得確信其之指證為真實的程度。
（四）本院96年度上重更（三）字第65號刑事判決，雖認定被告
      為使證人蕭穎澤幫其販賣第一級毒品海洛因予他人，乃免
      費供甲基安非犯他命予證人蕭穎澤施用以作為酬勞等情（
      見上開判決第2頁）。然而上開本院刑事判決之審判範圍
      ，係為被告是否有販賣第一、二級毒品之行為，不及於被
      告是否有轉讓禁藥甲基安非他命之部分，是以上開本院刑
      事判決就被告是否有轉讓禁藥甲基安非他命一節，並無任
      何拘束力，仍應由審理本案之本院就調查結果為妥適認定
      。又按毒品危害防制條例第8條之轉讓毒品罪，係指無償
      讓與者而言，若以償債或作為勞務之報酬而抵作工資，則
      屬販賣（最高法院91年度臺上字第4356號判決要旨參照）
      亦即，販賣第二級毒品與轉讓第2級毒品行為，在客觀上
      均係以一方將第二級毒品轉讓予他方，為其行為之重要內
      涵，二者之差異主要在於轉讓者主觀上有無營利之意圖，
      及其轉讓毒品行為是否基於有償（即對價）之關係。若依
      上開本院刑事判決認定之結果，則證人蕭穎澤自被告處免
      費取得甲基安非他命施用，係其共同販賣第一級毒品海洛
      因之報酬，則該報酬即為證人蕭穎澤營利所得，應為其與
      被告共同販賣第一級毒品海洛因之結果，非屬證人蕭穎澤
      無償所得之物。
六、綜上所述，檢察官前揭所舉之證據，既有合理懷疑並非真實
    ，尚不足以使本院形成被告確有轉讓甲基安非他命之確信心
    證。此外，本院在得依或應依職權調查證據之範圍內，復查
    無其他積極明確之證據，足以認定被告有檢察官所指轉讓甲
    基安非他命之罪行，自屬不能證明被告有犯罪行為。原審未
    為詳查，遽對被告論罪科刑，即有未合，是被告上訴否認犯
    行，指摘原判決不當，為有理由，自應由本院將原判決撤銷
    ，並為被告無罪之諭知。
據上論斷，應依刑事訴訟法第369條第1項前段、第364條、第301
第1項，判決如主文。
本案經檢察官許睦評到庭執行職務。
中    華    民    國    97    年    11    月    6     日
            刑事第五庭  審判長法  官  趙  春  碧
                              法  官  何  秀  燕
                              法  官  楊  真  明
上列正本證明與原本無異。
如不服本判決應於收受送達後十日內向本院提出上訴書狀，其未
敘述上訴之理由者並得於提起上訴後十日內向本院補提理由書（
均須按他造當事人之人數附繕本）。
                              書記官  劉  柯  裕
中    華    民    國    97    年    11    月    6     日


司法院資訊處製作；財團法人民間司法改革基金會備份。
